【裁判字號】    97,易,2618
【裁判日期】    970930
【裁判案由】    妨害自由等
【裁判全文】
臺灣臺北地方法院刑事判決              97年度易字第2618號
公  訴  人  臺灣臺北地方法院檢察署檢察官
被      告  甲○○
選任辯護人  方伯勳律師
            李建慶律師
            謝思賢律師
上列被告因妨害自由等案件，經檢察官提起公訴（九十七年度偵
緝字第一六二○號），本院判決如下：
    主  文
甲○○共同以強暴、脅迫妨害人行使權利，處有期徒刑肆月，如
易科罰金，以新臺幣壹仟元折算壹日。
被訴重利部分無罪。
    事  實
一、甲○○因乙○於民國九十六年八月間起陸續向某真實姓名、
    年籍不詳人士借貸數筆款項，事後無法如期償還本息，竟夥
    同與二名真實、年籍不詳成年人士，共同基於以強暴、脅迫
    妨害人行使權利之犯意聯絡，於九十六年九月十一日晚間八
    時四十分許，在臺北市中山區○○○路一○一號美容抗老診
    所前，先由甲○○以門號0000000000號行動電話
    撥打乙○所使用之門號0000000000行動電話與乙
    ○聯絡，請乙○下樓與渠等商談債務，待乙○進入甲○○等
    人所搭乘之停放在美容抗老診所前之車號：ＫＳ—九二○六
    號自用小客車後，其中一名坐在駕駛座之不詳人士，則強行
    將車門上鎖，另一名坐在後座之不詳人士即作勢欲毆打乙○
    ，渠等並向乙○恫嚇稱如果不還錢，要將伊載走，不讓伊自
    由離去等語，經乙○一再表示欲離開，渠等仍堅持將車門上
    鎖，並向乙○表示如不還錢，今天別想走等語，以此以強暴
    、脅迫之方式妨害乙○行使自由離去之權利，幸因乙○上車
    前已與某黃姓友人約定暗語，並趁機撥打電話予該名友人黃
    姓友人表示伊現在有事，不能離去，請友人先走，該名友人
    始知乙○有難，立即報警前往該處，甲○○等人見警員抵達
    現場，恐事跡敗露，只好打開車門讓乙○下車，並立即駕車
    逃逸。
二、案經乙○訴由臺北市政府警察局中山分局報請臺灣臺北地方
    法院檢察署檢察官偵查起訴。
    理  由
壹、有罪部分：
一、程序部分：
    按被告以外之人於審判外之言詞或書面陳述，除法律有規定
    者外，不得作為證據，刑事訴訟法第一百五十九條第一項定
    有明文；復按被告以外之人於檢察事務官、司法警察官或司
    法警察調查中所為之陳述，與審判中不符時，其先前之陳述
    具有較可信之特別情況，且為證明犯罪事實存否所必要者，
    得為證據，又被告以外之人於審判外之陳述，雖不符前四條
    之規定，而經當事人於審判程序同意作為證據，法院審酌該
    言詞陳述或書面陳述作成時之情況，認為適當者，亦得為證
    據；當事人、代理人或辯護人於法院調查證據時，知有第一
    百五十九條第一項不得為證據之情形，而未於言詞辯論終結
    前聲明異議者，視為有前項之同意，同法第一百五十九條之
    二、第一百五十九條之五規定甚明。本案所據以認定被告甲
    ○○犯罪事實之證據，除證人乙○先前於檢察事務官及司法
    警察調查中所為之陳述，就商借款項部分細節與本院審判中
    證述內容並不完全相符，而證人乙○於檢察事務官及司法警
    察調查中之陳述確係出於其自由意志，當時距案發時日較近
    ，記憶較為深刻，可立即反應所知，不致因時隔日久而遺忘
    案情，較無基於壓力而為不實指證或事後串謀故意為迴護被
    告之機會，具有較可信之特別情況，且為證明被告犯罪事實
    存否所必要，依刑事訴訟法第一百五十九條之二之規定，應
    有證據能力外，其餘之傳聞證據，因公訴人、被告及其選任
    辯護人於本院言詞辯論終結前均未對其證據能力聲明異議，
    本院認該等傳聞證據作成之情況亦無不當之情形，依刑事訴
    訟法第一百五十九條之五規定，該等傳聞證據均具備證據能
    力，合先敘明。
二、實體部分：
  (一)訊據被告甲○○固不否認門號0000000000號行動
    電話係其胞妹李秋芳所申辦交付予伊使用，伊確有與綽號「
    阿奇」之真實姓名年籍不詳男子（下稱「阿奇」）於九十六
    年九月十一日晚間八時四十分許，前往臺北市中山區○○○
    路一○一號美容抗老診所前，「阿奇」並邀請告訴人乙○進
    入車號：ＫＳ—九二○六號自用小客車內商談清償債務事宜
    ，惟矢口否認有何強制犯行，辯稱：當日係「阿奇」借用伊
    所使用行動電話邀請告訴人進入車內商談債務，車內還有一
    名「阿奇」友人，伊並不瞭解「阿奇」與告訴人間金錢債務
    ，故未參與，當時並無任何人強鎖車門，不讓告訴人離去，
    亦無人向告訴人表示如果不還錢，不能下車，告訴人所言並
    不實在云云。惟查：
    1.上揭事實業據告訴人乙○於本院審理中結證稱伊於九十六
      年九月十一日晚間八時四十分許，在臺北市中山區○○○
      路一○一號美容抗老診所前，接獲被告以門號00000
      00000號行動電話撥打伊所使用之門號000000
      0000行動電話，請伊下樓商談債務，伊因擔心有事，
      於上車前與黃姓友人約定如果伊撥打電話表示要黃姓友人
      先走，就表示伊有危險，請黃姓友人立即報警，伊進入車
      號：ＫＳ—九二○六號自用小客車後，該車輛隨即遭他人
      強行將車門上鎖，當時車內除了伊與被告外，尚有二名不
      詳人士，被告當時坐在助手席上，一名坐在後座之不詳人
      士即作勢欲毆打伊，被告等人並向伊恫嚇稱如果不還錢，
      要將伊載走，不讓伊自由離去等語，伊一再明確表示欲離
      開，且表示被告等人如果強行將車子開走，伊會大叫並踹
      門，被告等人仍堅持將車門上鎖，並向伊表示如果不還錢
      ，今天別想走等語，伊無計可施，只能趁機撥打電話予黃
      姓友人表示伊現在有事，不能離去，請黃姓友人先行離開
      ，該名友人因此得知伊有難，立即報警前往該處，被告等
      人見警員抵達現場，恐事跡敗露，只好打開車門讓伊下車
      ，並立即駕車逃逸等情明確（見本院卷第五六至六一頁）
      ，經核與告訴人乙○於九十六年九月十一日、十月三日警
      詢、九十六年十二月二十六日檢察事務官詢問時證述伊於
      上揭時、地，經被告以手機聯絡坐上車號：ＫＳ—九二○
      六號自用小客車後，被告等人竟強行將車門上鎖、作勢欲
      毆打並脅迫伊如不還錢要將車子開走等情相符（見九十六
      年度偵字第二四五三三號卷第六至十頁、第四一至四三頁
      ），告訴人於本院審理中結證遭受被告等人共同強暴、脅
      迫妨害離去之內容苟非事實，何以與告訴人與警詢、檢察
      事務官詢問時陳述之內容完全相符？另被告坦承伊確有於
      上揭時、地與「阿奇」及一名「阿奇」友人共同待在車號
      ：ＫＳ—九二○六號自用小客車等情（見本院卷第十六頁
      反面），而告訴人於本院審理中所為證詞，係受刑事具結
      刑責之擔保，被告與告訴人先前並無任何恩怨，業據被告
      於本院審理中確認無誤，參以告訴人於本院審理中甚且一
      再強調被告在車內對伊態度很好，曾要坐後座的人不要對
      伊亂來等情（見本院卷第五八頁反面），被告顯無可能甘
      冒刑事偽證重罪之處罰危險而故意設詞誣陷被告之可能，
      另門號0000000000號行動電話與告訴人所使用
      之門號0000000000行動電話於上揭時、地確實
      有多次密集通聯紀錄，有和信電訊股份有限公司九十七年
      二月四日函覆相關通聯資料在卷足憑（見九十六年度偵字
      第二四五三三號卷第八二至八七頁），而門號00000
      00000號行動電話則係被告之胞妹李秋芳申辦後交付
      予被告使用，亦據證人李秋芳於檢察官偵查中證述明確（
      見九十七年度偵緝字第一六二○號卷第二七、二八頁），
      綜上，告訴人所為指訴，並非虛妄，堪以採信。
    2.被告雖辯稱伊並不瞭解「阿奇」與告訴人間金錢債務，當
      時車內並無任何人將車門強鎖，不讓告訴人離去，亦無人
      向告訴人表示如果不還錢，不能下車云云，惟查，被告確
      實有參與上揭強制犯行，業據告訴人指證歷歷，已如前述
      ，被告如未與車內其餘二名不詳男子有犯意聯絡，焉有可
      能由被告出面撥打告訴人所使用之門號00000000
      00行動電話，邀請告訴人下樓商談債務，又被告等人如
      並未在車內對告訴人為上揭強制犯行，焉有可能於發現警
      方抵達現場後，立即釋放告訴人，迅速駕車逃逸？綜上，
      被告所為辯解，顯係事後卸責之詞，未足採信。
    3.綜上所述，本件事證明確，被告有共同以強暴、脅迫妨害
      人行使權利之犯行，已堪認定，應依法論科。
  (二)按「刑法第三百零二條之妨害自由罪，既係以私行拘禁為其
    非法剝奪人行動自由之例示，則本罪在性質上，其行為自須
    持續相當之時間，始足當之，倘若其目的在使人行無義務之
    事，僅有瞬間之拘束，則屬同法第三百零四條之範圍，不構
    成上開剝奪行動自由罪。」，有最高法院七十五年度台上字
    第六八五七號判決可資參照，本件被告等人以強暴、脅迫妨
    害告訴人自由離去之時間約僅二分鐘，業據告訴人於本院審
    理中證述明確（見本院卷第五八頁），尚不足以認定以達剝
    奪告訴人行動自由之程度，是核被告所為應係犯刑法第三百
    零四條之強制罪。又被告與該二名不詳人士間，有犯意聯絡
    及行為分擔，應論以共同正犯。爰審酌被告前因常業重利罪
    經臺灣臺中地方法院以九十五年度訴字第二六○三號判決有
    期徒刑七月，緩刑七年確定，有臺灣高等法院被告前案紀錄
    表在卷足憑（見本院卷第五一頁），於緩刑期間竟再度為本
    件犯行，對告訴人自由、安全造成一定程度損害，犯後飾詞
    狡辯，未見悔意，及其生活狀況、智識程度、犯罪之動機、
    所造成損害等一切情狀，量處如主文所示之刑，並諭知易科
    罰金之折算標準，以為儆懲。
貳、無罪部分：
一、公訴意旨略以：被告與綽號「小張」之真實姓名不詳成年男
    子基於重利之共同犯意聯絡，經營地下錢莊，從事高利放款
    ，並由他案被告蔡政翰（另由檢察官聲請以簡易判決處刑）
    提供其申辦之（○二）00000000號電話，作為報紙
    上借貸廣告與不特定人聯絡之用，九十六年八月十日，在臺
    北縣中和市○○路二八三號之懷安藥局，由綽號「小張」之
    人出面貸予亟需資金之告訴人新臺幣（下同）二十萬元，每
    十日利息六萬元，以約月息九十分之方式計算利息，告訴人
    尚簽發支票數張供擔保，以此方式收取與原本顯不相當之重
    利等語，而認被告涉犯刑法第三百四十四條之重利罪嫌。
二、按犯罪事實應依證據認定之，無證據不得認定其犯罪事實，
    又不能證明被告犯罪者，應諭知無罪之判決，刑事訴訟法第
    一百五十四條第二項、第三百零一條第一項定有明文。又「
    認定犯罪事實所憑之證據，雖不以直接證據為限，間接證據
    亦包括在內，然而無論直接或間接證據，其為訴訟上之證明
    ，須於通常一般之人均不致有所懷疑，而得確信其為真實之
    程度者，始得據為有罪之認定，倘其證明尚未達到此一程度
    ，而有合理之懷疑存在、無從為有罪之確信時，自應為無罪
    之判決」，有最高法院七十六年臺上字第四九八六號判例可
    資參照。又「以告訴人之指訴，為證據方法，必其指訴，無
    有瑕疵，且查與事實相符，始得資為判決之基礎」、「告訴
    人之指訴，係以使被告判罪處刑為目的，故多作不利於被告
    之陳述，自不得以其指訴為被告犯罪之唯一證據」，亦有最
    高法院七十九年度台上字第三九二三號、八十四年度台上字
    第五三六八號判決可資參照。
三、公訴人認被告涉有上開重利罪嫌，無非係以告訴人之指訴及
    他案被告蔡政翰於檢察官事務官詢問時之供詞為主要為其主
    要論據。訊據被告堅詞否認有何公訴意旨所指重利犯行，辯
    稱：伊從未借貸任何款項予告訴人，亦從未向告訴人收取過
    任何利息，告訴人所為指訴，前後不一，顯不可採等語。經
    查：
  (一)告訴人於九十六年八月間係依報紙廣告撥打（○二）000
    00000號電話與地下錢莊接洽，並商借現款等情，業據
    告訴人於九十六年九月十一日、十月三日警詢、九十六年十
    二月二十六日檢察事務官詢問時證述明確（見九十六年度偵
    字第二四五三三號卷第六、至十頁、第四一至四三頁），而
    他案被告蔡政翰雖有於九十七年二月一日檢察事務官詢問時
    坦承確實伊聽從綽號「阿其」之友人之指示，申辦（○二）
    00000000號電話，並以五千元之代價將該只電話交
    付予「阿其」使用等情屬實（見九十六年度偵字第二四五三
    三號卷第七一頁），惟查，他案被告蔡政翰經檢察事務官當
    庭提示被告之照片供其辨認，確認被告並非指示他案被告蔡
    政翰申辦電話之「阿其」（見九十六年度偵字第二四五三三
    號卷第七二頁），他案被告蔡政翰既不認識被告，亦未曾將
    （○二）00000000號電話交付予被告使用，從而自
    難據此而為不利被告之認定。
  (二)被告於九十七年九月十六日本院審理中先證稱伊係向綽號「
    小王」之男子借款，被告並不是「小王」，一開始是借二十
    萬元，十天一期利息六萬元，簽發面額二十六萬元之支票作
    為擔保，對方交付二十萬元現金，陸續清償本息後又繼續借
    貸，利息都是一期六萬元（見本院卷第五七、五八頁），之
    後又改證稱被告是借錢予伊之「小王」，大概借了三、四次
    ，每次約借二、三十萬元，因時間久遠，且伊在那段期間非
    常急著用錢，向很多人借錢，已無法記清楚每次借款之時間
    、金額、利息、簽發支票及償還本息，僅依稀記得利息是每
    天一百元等語（見本院卷第五九、六十頁），是被告於九十
    七年九月十六日本院審理中所為證詞，就被告是否為借款之
    「小王」、借款之次數、金額、利息、簽發支票、償還本息
    情形之重要事項，其先後之供詞已不一致，核以告訴人於九
    十六年九月十一日警詢中供稱伊是撥打電話向地下錢莊借錢
    ，並不清楚地下錢莊之負責人誰，但今日到診所挾持伊之張
    姓男子就是地下錢莊的人，伊是在九十六年八月十日左右向
    地下錢莊借款四十萬元，十天一期要還十六萬元，大約至月
    息一○四分左，伊已付了十幾萬元利息等語（見九十六年度
    偵字第二四五三三號卷第七頁）及告訴人於九十六年十二月
    二十六日檢察事務官詢問時改稱伊在九十六年八月間借款約
    三、四次，第一次借三十萬，實拿二十四萬，六萬元是利息
    ，第二、三次借多少錢已不記得，但利息及本金均已清償等
    語（見九十六年度偵字第二四五三三號卷第四一、四二頁）
    ，與告訴人於本院審理中證述內容亦不相符，是認告訴人就
    伊係向何人借款、借款之次數、借款金額、利息之計算及支
    付方式、清償本息等重要事項，其先後供述並不一致，且互
    有矛盾，顯有重大瑕疵，告訴人復無法提出任何支付借款本
    息之相關單據供本院查證，綜上，實難僅憑告訴人前揭指訴
    ，即遽認被告有收取重利之犯行。
四、綜上，公訴人所提證據，不足為被告有收取重利之積極證明
    ，所指出證明之方法，亦無從說服本院形成被告有罪之心證
    ，此外查無其他積極事證足認被告收取重利之犯行，不能證
    明被告犯罪，參以首開規定，自應諭知無罪之判決。
據上論斷，應依刑事訴訟法第二百八十四條之一、第二百九十九
條第一項前段、第三百零一條第一項，刑法第二十八條、第三百
零四條第一項、第四十一條第一項前段，刑法施行法第一條之一
第一項、第二項前段，判決如主文。
本案經檢察官羅月君到庭執行職務。
中    華    民    國    97    年    9     月    30    日
                  刑事第十四庭  法  官  李家慧
以上正本證明與原本無異。
如不服本判決，應於判決送達後10日內，向本院提出上訴狀。
                                書記官  鄭淑丰
中    華    民    國    97    年    9     月    30    日
附錄本件論罪科刑法條：
中華民國刑法第304條
（強制罪）
以強暴、脅迫使人行無義務之事或妨害人行使權利者，處 3 年以
下有期徒刑、拘役或 3 百元以下罰金。
前項之未遂犯罰之。


司法院資訊處製作；財團法人民間司法改革基金會備份。
